【裁判字號】    89,訴,1167
【裁判日期】    890811
【裁判案由】    租佃爭議
【裁判全文】
臺灣臺中地方法院民事判決  八十九年度訴字第一一六七號
    原      告  丙○○
    被      告  乙○○○○○○.
    訴訟代理人  張慶宗  律師
    複代理人    何孟育  律師
    訴訟代理人  甲○○○      .
右當事人間租佃爭議事件，本院判決如左：
    主      文
被告應協同原告就附表所示土地之耕地三七五租約，辦理變更承租人為原告之登記及
續訂登記之聲請。
訴訟費用由被告負擔。
    事      實
甲、原告方面：
  一、聲明：如主文所示。
  二、陳述：原告主張其先父李萬生自民國三十八年起即向被告承租系爭土地耕作，
      並於四十三年十月三十一日依耕地三七五減租條例與被告訂立私有耕地租約，
      嗣李萬生於八十一年四月二十三日死亡，依法僅原告繼承李萬生對系爭土地之
      承租權，於租佃期限未屆滿前，被告並無終止租約之權利。又被告非自然人，
      顯無法自任耕作，縱使租約期滿，被告亦不得將系爭土地收回。況原告願繼續
      承租系爭土地，並有耕作之事實，依耕地三七五減租條例第二十條及第六條第
      一項之規定，租期屆滿，被告應與渠續訂租約，並會同辦理續訂租約之申請。
      而所謂租約註銷登記，不過為行政管理之手段，原耕地租約之效力或登記，不
      因此而受影響。
  三、證據：提出土地登記謄本影本五件、繼承系統表影本一件、私有耕地租約書影
      本一件、戶籍謄本影本二件、戶籍謄本一件、切結書一件、註銷登記通知書影
      本一件、大安鄉公所函影本一件、台中縣政府函影本一件及收據一件為證。
乙、被告方面：
  一、聲明：駁回原告之訴。
  二、陳述：原告之先父李萬生與被告間就系爭土地所訂立之耕地三七五租約，早已
      到期，系爭租約未於租約期滿公告申請期限內申請續訂租約，業於八十六年四
      月九日遭大安鄉鄉公所依『耕地三七五租約清理要點』第七點第二項規定逕為
      辦理租約註銷登記在案，系爭租約既已屆期並遭註銷登記確定，在此情形下縱
      李萬生在世，李萬生與被告間亦無任何耕地租約可言，當亦無任可租約可由李
      萬生之繼承人即原告繼承，自亦無再適用耕地三七五減租條例規定之問題，是
      原告主張繼承系爭租約之法律關係，被告應與原告續訂租約乙節，顯不可採。
    理      由
一、原告起訴主張其被繼承人即先父李萬生自三十八年起即向被告承租系爭土地耕作
    ，並於四十三年十月三十一日依耕地三七五減租條例與被告訂立私有耕地租約（
    下稱系爭耕地租約），嗣李萬生於八十一年四月二十三日死亡，依法僅原告繼承
    李萬生對系爭土地之承租權，於租佃期限未屆滿前，被告並無終止租約之權利。
    又被告非自然人，顯無法自任耕作，縱使租約期滿，亦不得將系爭土地收回。況
    原告願繼續承租系爭土地，並有耕作之事實，依耕地三七五減租條例第二十條及
    第六條第一項之規定，租期屆滿，被告應與原告續訂租約，並會同辦理續訂租約
    之申請。被告則以被繼承人李萬生與被告間之系爭耕地租約，早已到期，系爭耕
    地租約未於租約期滿公告申請期限內申請續訂租約，業於八十六年四月九日遭大
    安鄉鄉公所依『耕地三七五租約清理要點』第七點第二項規定逕為辦理租約註銷
    登記在案確定，足見李萬生與被告間亦無任何耕地租約可言，是原告主張繼承系
    爭耕地租約之法律關係，被告應與原告續訂租約顯不可採等語置辯。
二、按出租人能自任耕作者，耕地租約期滿時，出租人不得收回自耕。又耕地租約於
    租期屆滿時，除出租人依本條例收回自耕外，如承租人願繼續承租者，應續訂租
    約，耕地三七五減租條例第十九條第一項第一款及第二十條分別定有明文。原告
    主張繼承人李萬生自三十八年起即向被告承租系爭土地耕作，並於四十三年十月
    三十一日與被告訂立系爭耕地租約，嗣李萬生於八十一年四月二十三日死亡，原
    告為繼承人等事實，有原告提出土地登記謄本、繼承系統表、私有耕地租約書、
    戶籍謄本及切結書等件為證，復為被告不爭執，堪信為真實。原告另主張被告非
    自然人，無法自任耕作，縱使租約期滿，被告亦不得將系爭土地收回，況原告願
    繼續承租系爭土地，並有耕作之事實，是租期屆滿，被告應與原告續訂租約，並
    會同辦理續訂租約之申請等語。是本院首應審究原承租人李萬生逝世，原告為其
    繼承人是否得繼受系爭耕地租約之承租人地位。經查：原告主張被告非自然人，
    其無法自任耕作，及原告在系爭耕地耕作，並表示願意繼續承租系爭土地等事實
    ，業據其提出之土地登記謄本、大安鄉公所函及台中縣政府函等件為證，被告就
    此並不爭執，堪信為真實。既然被告無法自任耕作，不得收回系爭耕地，原告為
    被繼承人李萬生之繼承人，其在系爭耕地耕作，並表示願意繼續承租系爭土地。
    ，揆諸前揭說明，原告依據繼承之法律關係，自得繼受系爭耕地租約之承租人地
    位，原告據此要求被告應與其續訂租約，並會同辦理續訂租約之申請，於法有據
    。
三、次按耕地三七五減租條例施行後，耕地租約應一律以書面為之；租約之訂立、變
    更、終止或換訂，應由出租人會同承租人申請登記，耕地三七五減租條例第六條
    第一項訂有明文。而上開規定，係為保護佃農及謀舉證上便利而設，非謂凡租約
    之訂立、變更、終止或換訂，須經登記，始能生效，最高法院五十一年度台上字
    第二六二九號著有判例。原告主張其為被繼承人李萬生之繼承人，依據繼承關係
    依法繼受系爭耕地租約之承租人地位等語，惟被告抗辯稱系爭耕地租約註銷登記
    在案確定，是李萬生與被告間亦無任何耕地租約可言，原告自無從繼受系爭耕地
    租約之承租人地位云云。既然原告依據繼承之法律關係，繼受系爭耕地租約之承
    租人地位，已如前述。本院自應審究系爭耕地租賃關係是否因耕地租約註銷登記
    在案而終止。次查：依據上開最高法院判例意旨謂耕地三七五減租條例規定之耕
    地租約，應以書面為之，而租約之訂立、變更、終止或換訂，應由出租人會同承
    租人申請登記，耕地三七五減租條例第六條第一項固有明文，然上開規定，係為
    保護佃農及謀舉證上便利而設，租約之訂立、變更、終止或換訂，並非以登記為
    其生效要件。既然登記非耕地租約之訂立、變更、終止或換訂之生效要件，被告
    自不得以系爭耕地租約註銷登記在案確定，逕而認李萬生與被告間亦無任何耕地
    租約可言，原告自無從繼受系爭耕地租約之租賃關係云云。從而，原告依據繼承
    之法律關係，繼受系爭耕地租約之承租人地位，系爭耕地租賃關係，並不因系爭
    耕地租約註銷登記在案而終止。
四、綜上所陳，原告依據繼承及租賃之法律關係，請求被告應協同原告就附表所示土
    地之耕地三七五租約，辦理變更承租人為原告之登記及續訂登記之聲請，即無不
    合，應予准許。
五、據上論結，原告之訴為有理由，依民事訴訟法第七十八條判決如主文。
中      華      民      國    八十九    年      八      月      十一    日
                                    臺灣臺中地方法院民事第一庭
~B法      官  林洲富
右為正本係照原本作成
如不服本判決，應於判決送達後二十日內，向本院提出上訴狀。
中      華      民      國    八十九    年      八      月      十一    日
~B法院書記官
~FO
    附表
┌───┬──────────────┬────────┬────────┐
│編  號│  地              號        │  面積：平方公尺│   權利範圍     │
├───┼──────────────┼────────┼────────┤
│  一  │  台中縣大安鄉○○段三八    │      五五五    │   二０八八八之 │
│      │                            │                │   一一０八四   │
├───┼──────────────┼────────┼────────┤
│  二  │  台中縣大安鄉○○段三八之一│      四二二    │   同    右     │
├───┼──────────────┼────────┼────────┤
│  三  │  台中縣大安鄉○○段三八之四│    一四一四    │   同    右     │
├───┼──────────────┼────────┼────────┤
│  四  │  台中縣大安鄉○○段三八之九│      一七一    │   同    右     │
├───┼──────────────┼────────┼────────┤
│  五  │  台中縣大安鄉○○段三八之十│      一一七    │   同    右     │
└───┴──────────────┴────────┴────────┘


司法院資訊處製作；財團法人民間司法改革基金會備份。
